臺灣高雄地方法院民事判決　　　　　　　100年度訴字第675號
原　　　告　張簡素秋
訴訟代理人　張榮作律師
被　　　告　張簡冠雄
　　　　　　張簡寬文
　　　　　　張簡銘欽
　　　　　　林張簡秀霞
上　一　人　林義評
訴訟代理人
被　　　告　張簡美柳
　　　　　　鍾曉菁
　　　　　　張桂綾
上　一　人　張俊堯
訴訟代理人
受　告知人　洪榮裕
即抵押權人
　　　　　　吳耀亭
上列當事人間分割共有物事件，經本院於民國100 年5 月25日言
詞辯論終結，判決如下：
    主      文
兩造共有坐落高雄市○○區○○段五二六地號（地目田、面積三
四七四點八九平方公尺）、五三四地號土地（地目田、面積一０
六三點二五平方公尺）准予變賣，所得價金由兩造按附表所示應
有部分之比例分配。
訴訟費用由兩造依附表所示應有部分之比例負擔。
    事實及理由
一、被告張簡寬文、張簡銘欽、林張簡秀霞、鍾曉菁均未於言詞
    辯論期日到場，查無民事訴訟法第386 條各款所列情形，爰
    依到場原告之聲請由其一造辯論而為判決。
二、原告主張：坐落高雄市○○區○○段526 地號（地目田、面
    積3474.89 平方公尺）、534 地號土地（地目田、面積1063
    .25 平方公尺）（下稱系爭526 、534 地號土地）為兩造依
    附表所示比例共有，兩造間就系爭526 、534 地號土地並無
    不予分割之特約，亦無不能分割原因，然無法協議分割，為
    此爰依民法第823 條、第824 條、第825 條第5 項規定，提
    起本件訴訟請求合併分割等語。並聲明：兩造共有坐落系爭
    526 、534 地號土地，准予合併分割，並將如分割略圖（下
    稱附圖）編號A 所示面積648.3 平方公尺之土地，分歸被告
    張簡冠雄所有；編號B 所示面積648.3 平方公尺之土地，分
    歸被告張簡寬文所有；編號C 所示面積648.3 平方公尺之土
    地，分歸被告張簡銘欽所有；編號D 所示面積648.3 平方公
    尺之土地，分歸被告張簡美柳所有；編號E 所示面積648.3
    平方公尺之土地，分歸原告所有；編號F 所示面積208.63平
    方公尺及編號G 所示面積439.67平方公尺之土地，分歸被告
    林張簡秀霞所有；編號H 所示面積324.17平方公尺之土地，
    分歸被告鍾曉菁所有；編號I 所示面積324.17平方公尺之土
    地，分歸被告張桂綾所有。
三、被告之答辯：
  (一)被告張簡冠雄則以：依原告提出附圖所示方案，其所分得之
    土地面寬僅台尺7 尺半，將因面寬太窄而難以使用農業機具
    耕作，致減損其所分得土地之價值，故本件宜由共有人私下
    變賣土地，各按其應有部分分配價金，不宜以原物分割，亦
    不同意以其受金錢補償而由其他共有人取得原物分配之方式
    分割。又如欲分割系爭土地，應以變價分割為適當等語置辯
    。並聲明：原告之訴駁回。
  (二)被告張簡美柳則以：伊同意將系爭土地變價分割，惟不同意
    原物分割，亦不能接受以其受金錢補償而由其餘共有人取得
    土地之方式分割等語置辯。並聲明：原告之訴駁回。
  (三)被告張桂綾則以：伊同意變價分割，而如採原告之原物分割
    ，因系爭534 地號土地分割後之面寬過於窄小，將難以使用
    等語置辯。並聲明：原告之訴駁回。
  (四)被告林張簡秀霞未於言詞辯論期日到場，據其前具狀及準備
    期日到場則以：依原告提出附圖所示方案，伊所分得編號F
    、G 所示之土地並未相鄰，日後將難以併為管理使用，且伊
    分得之土地過於狹長，亦難供作建築房屋之用，伊同意將系
    爭土地變價分割，如認仍以原物分割為適當，希望獲分配
    526 地號土地，並將伊得受分配之土地合而為一等語置辯。
    並聲明：原告之訴及假執行之聲請均駁回，願供擔保請准宣
    告免為假執行。
  (五)被告鍾曉菁未於言詞辯論期日到場，據其於準備期日到場所
    為則以：伊同意變價分割，惟如採原物分割，因534 地號土
    地分割後之面寬過於窄小而難以使用，希望獲分配526 地號
    土地等語置辯。並聲明：原告之訴駁回。
四、被告張簡寬文、張簡銘欽經合法送達，無正當理由未到庭，
    亦未提出書狀作何聲明或陳述。
五、本院之判斷：
  (一)按各共有人，除法令另有規定外，得隨時請求分割共有物。
    但因物之使用目的不能分割或契約訂有不分割之期限者，不
    在此限；復按，共有人相同之數不動產，除法令另有規定外
    ，共有人得請求合併分割，民法第823條第1項及第824條第5
    項分別定有明文。查系爭526 、534 地號土地之共有人及其
    應有部分既均相同，且無不能分割之情形，兩造間又無不分
    割之約定而無法協議分割，是原告爰依上開規定訴請將系爭
    526 、534 地號土地合併分割，揆之上開規定，固非法所不
    許。
  (二)次按，分割共有物之訴，法院就其分割方法，固有依民法第
    824 條第2 項所定之分配方法，命為適當分配之自由裁量權
    ，而不受任何共有人主張之拘束。然其分割方法仍以適當為
    限，故分割共有物，究以原物分割或變價分割為適當，法院
    應依共有物之性質、價值，斟酌當事人之聲明、意願，共有
    物之使用狀況及分割後之經濟效用等情形，符合公平經濟原
    則，並兼顧全體共有人之利益，而為公平適當之分割。查原
    告主張本件系爭526 、534 地號土地應為原物合併分割，並
    如附圖及前開聲明所示，分別將附圖所示編號A 、B 、C 、
    D 、H 、I 、E 之土地分歸予被告張簡冠雄、張簡寬文、張
    簡銘欽、張簡美柳、鍾曉菁、張桂綾及原告所有，將編號F
    及G 之土地分歸被告林張簡秀霞所有，惟到庭之被告均不同
    意原告所提之分割方案，並以前揭理由置辯及請求依變價分
    割等語，顯見兩造就系爭土地是否以原物分割及分割方法均
    各持己見。是本院應審究者，厥為兩造共有系爭526 、534
    地號土地應以原物合併分割或變價共有物分配其價金之方式
    較為公平妥適？經查：
  1.系爭526 、534 地號土地位於高雄市大寮區○○○路與該路
    184 巷巷口旁，系爭二筆土地並未毗鄰相連，系爭526 地號
    土地前方及側面臨鳳林一路，系爭534 地號土地前方係接連
    同段之541 地號土地，541 地號前方臨鳳林一路，541 地號
    土地係空地，現況如地籍圖及照片所示。而除系爭534 地號
    土地上有部分係被告張簡冠雄、張簡寬文、張簡銘欽共同種
    植之香蕉外，其餘均為空地等情，業據原告及被告張簡冠雄
    陳明在卷，並為原告及到庭之被告張簡冠雄、張簡美柳、張
    桂綾所不爭執，復有卷附地籍圖、現況照片可稽（見本院卷
    第48頁至第50頁、第90頁至第93頁）。
  2.原告固主張以前開方案為原物合併分割等語，惟查系爭526
    、534 地號土地之共有人雖相同，但2 筆土地位置並未相毗
    鄰，依地籍測量實施規則第224 條第1 項「土地因合併申請
    複丈者，應以同一地段、地界相連、使用性質相同之土地為
    限。」規定，無法合併複丈，故系爭2 筆土地依法不得合併
    ，須單獨辦理共有物分割事宜，此有高雄市政府地政局大寮
    地政事務所函覆可稽（見本院卷第72頁），亦即依地政機關
    函覆結果，因依法無從合併複丈而合併分割2 筆土地，以將
    共有人在上述2 筆土地之持分集中分在特定地號土地上，是
    原告縱得依民法第824 條第5 項請求合併分割，惟依法既難
    以合併複丈，性質上即難認原告主張之合併分割方案為妥適
    。再者，原告主張將附圖所示分別坐落系爭526 地號土地上
    之編號F 之土地及坐落系爭534 地號土地上編號G 之土地分
    歸被告林張簡秀霞所有，惟系爭二筆土地既未毗鄰相連，被
    告林張簡秀霞抗辯日後難以併為管理使用，且土地狹長而難
    為建築使用，並損及權益等語自非無據；復觀諸附圖所示各
    被告分割後之分得土地均甚為狹長，部分被告分得土地尚無
    法直接臨路（因534 地號土地前方尚隔541 地號土地始臨鳳
    林一路），如按原告之分割方式分割，部分被告將因分得土
    地地狹而使用價值大為降低，對於被告顯屬不利；反觀原告
    主張其分得之土地較為正方或長方形，兩側並有臨路，實難
    認符合公平、利益、經濟原則，故被告抗辯依原告之分割方
    案，其等所分得之土地過於狹長，難供農用機械耕作及一般
    建築房屋之用，系爭土地應變價分割為妥等語自非無據，是
    原告主張上開合併分割方案自難認適當。而原告除此分割方
    案外，已當庭表示不主張其他分割方案，又被告就系爭526
    、534 地號土地亦未提出任何分割方案供法院參酌（見本院
    卷第89頁），本院審酌兩造之分割方案相差甚巨，倘法院逕
    依職權擬定分割方案強為原物分割，亦恐難符合多數共有人
    之意願，反將徒增困擾，又此等情形應符前開法條「於原物
    分割有困難」之適例，是為能發揮系爭526 、534 地號土地
    之經濟效能，並追求大部分共有人之意願及全體共有人之最
    大利益，本院認系爭526 、534 地號土地不宜為原物合併分
    割，而應予變價分割，將價金依共有人之應有部分比例分配
    予兩造，較屬適當。
  3.基上所述，兩造共有之系爭526 、534 地號土地以原物分割
    或依原告之分割方案，將系爭土地分配予兩造，既均有其困
    難而不可行，本院認應將系爭土地變賣，以所得價金分配予
    共有人，經由市場行情決定系爭土地之價值，不僅可保持系
    爭土地之完整利用及經濟效用，買受人日後亦可就整片土地
    加以開發利用，且將來執行法院依變價分割判決拍賣系爭土
    地時，若原告或被告對系爭526 、534 地號土地已作使用規
    劃或有特殊感情，亦非不得與其他共有人磋商買受，或參酌
    修訂後民法第824 條第7 項規定：「變賣共有物時，除買受
    人為共有人外，共有人有依相同條件優先承買之權，有二人
    以上願優先承買者，以抽籤定之」，於強制執行拍賣程序中
    應買或承買之，或俟第三人得標買受，再依上開規定行使優
    先承買權，買受系爭房地。如此，不僅使系爭土地發揮最高
    經濟上之利用價值，保持系爭土地之完整利用性，對兩造亦
    均屬有利，兩造於執行法院拍賣時，亦均有公平應買或承買
    而得以買受系爭房地之機會，且在雙方經由拍賣程序取得系
    爭房地之機會係為均等之情況下，對兩造而言，實屬公平。
    準此，本院認將兩造共有之系爭二筆土地予以變價分割，應
    屬最妥適之分割方法。
六、綜上所述，本院斟酌本件共有土地之性質、使用現況、大部
    分共有人之意願、分割後之經濟效用，並兼顧全體共有人之
    利益均衡等情事，認以變價分割之方法為分割，較為合理、
    公平及適當，爰判決如主文所示。又本件係形成之訴，其性
    質上不適於假執行，且原告亦未聲請假執行，而被告林張簡
    秀霞請准為宣告免為假執行之聲明尚乏依據，附此敘明。
七、至原告於起訴時請求本院向抵押權人即受告知人洪榮裕、吳
    耀亭就本件分割共有物事件，是否同意所設定之抵押權應全
    部轉載於抵押人分割後之土地，本院依原告所請乃向受告知
    人告知訴訟並請其等表示意見（見本院卷第4 頁），而受告
    知人於收受本院函文後並未具狀表示意見或到庭參加訴訟（
    見本院卷第6 、7 頁），然因本院就系爭2 筆土地既已判決
    變價分割，是兩造若於判決確定後聲請強制執行而查封拍賣
    系爭土地，依現今實務，執行法院即通知抵押權人實行抵押
    權，並於拍定後塗銷抵押權登記，尚無原告所慮日後抵押權
    應全部轉載於抵押人分割後之土地問題，併予敘明。
八、末按定共有物分割之方法，可由法院自由裁量，為適當之分
    配，不受任何共有人主張之拘束，既如前述，則本件縱准原
    告分割共有物之請求，並採行變價分割方式為分割，然因分
    割共有物之訴，係以請求分割共有物之形成權為訴訟標的，
    當事人所提出之分割方法，僅係供法院之參考，其分割方法
    ，對於各共有人而言，並無勝負之問題，當事人提出其認為
    適當之分割方法，應認係屬防禦其權利所必要，故本件訴訟
    費用之負擔，爰參酌兩造原應有部分之比例，認應由兩造依
    附表所示之比例負擔，較為公平合理，亦併此敘明。
九、至兩造其餘之攻擊或防禦方法及未經援用或進行調查之證據
    ，經本院斟酌後，認為均不足以影響本判決之結果，自無予
    以調查或逐一詳予論駁之必要，附此敘明。
十、據上論結，本件原告之訴為有理由，依民事訴訟法第385 條
    第1 項前段、第78條、第80條之1 、第85條第1 項，判決如
    主文。
中    華    民    國   100    年    5     月    31    日
                  民事第四庭  法  官  楊淑珍
正本係照原本作成。
如不服本判決，應於送達後20日內，向本院提出上訴狀並表明上
訴理由，如於本判決宣示後送達前提起上訴者，應於判決送達後
10日內補提上訴理由書（須附繕本）。如委任律師提起上訴者，
應一併繳納上訴審裁判費。
中    華    民    國   100    年    5     月    31    日
                              書記官  許琇淳
附表：（兩造共有系爭2 筆土地之應有部分均相同，其應有部分
      如下所示）
┌──┬───────┬───────┐
│編號│所有權人      │應有部分比例  │
├──┼───────┼───────┤
│1   │原告張簡素秋  │7分之1        │
├──┼───────┼───────┤
│2   │被告張簡冠雄  │7分之1        │
├──┼───────┼───────┤
│3   │被告張簡寬文  │7分之1        │
├──┼───────┼───────┤
│4   │被告張簡銘欽  │7分之1        │
├──┼───────┼───────┤
│5   │被告林張簡秀霞│7分之1        │
├──┼───────┼───────┤
│6   │被告張簡美柳  │7分之1        │
├──┼───────┼───────┤
│7   │被告鍾曉菁    │28分之2       │
├──┼───────┼───────┤
│8   │被告張桂綾    │28分之2       │
└──┴───────┴───────┘